【裁判字號】    97,交聲,1063
【裁判日期】    980415
【裁判案由】    聲明異議
【裁判全文】
臺灣臺南地方法院交通事件裁定        97年度交聲字第1063號
原處分機關  交通部公路總局嘉義區監理所新營監理站
異議人即受
處分人      乙○○
上列受處分人因違反道路交通管理處罰條例案件，對於交通部公
路總局嘉義區監理所新營監理站，民國97年10月21日所為之裁決
處分（處分案號：新監裁違字第裁73-KAE121276號），聲明異議
，本院裁定如下：
      主  文
原處分撤銷。
乙○○不罰。
      理  由
一、原處分意旨略以：異議人即受處分人（下稱異議人）登記所
    有車牌號碼MUT-578號重型機車，於民國97年9月4日下午15
    時25分許，經人駕駛有騎乘機車未戴安全帽、拒絕停車接受
    稽查而逃逸，違反交通安全規則之違規行為，經雲林縣警察
    局北港分局蔦松派出所員警 (下稱舉發機關)，開單逕行舉
    發。嗣原處分機關即交通部公路總局嘉義區監理所新營監理
    站，以異議人違規事實明確，依道路交通管理處罰條例 (下
    稱處罰條例)第31條第6項、第60條第1項之規定，裁處異議
    人罰鍰新台幣（下同）3500元等語 (未戴安全帽部分500元
    、逃逸部分3000元)。
二、本件聲明異議意旨略以：異議人車輛並非異議人使用，而係
    異議人之母親甲○○所使用，而舉發當日甲○○於嘉義榮民
    醫院擔任病患蘇嘉偉之看護，並未至舉發地點，為此聲明異
    議，請求撤銷原處分等語。
三、本院審酌：
  (一)異議人登記所有車牌號碼MUT-578號重型機車，於上揭時間
    、地點，為舉發機關以騎乘機車未戴安全帽、拒絕停車接受
    稽查而逃逸為由製單舉發，後經原處分機關依處罰條例第31
    條第6項、第60條第1項之規定，裁處罰鍰3500元乙節，有：
    本件裁決書。
    舉發通知單。
    等件為證，且為異議人所不否認，此部份事實當可認定。
  (二)本件舉發當日車輛並非異議人所使用，而係異議人母親所使
    用之事實，業據證人即異議人之母親甲○○供明在卷 (見本
    院調查筆錄第2-4頁)，核與異議人於97年9月17日於原處分
    機關之交通違規案件陳述書 (見本院卷第19頁)內所述之情
    節相符，且異議人之住所地在台南縣，衡情似無騎乘機車至
    距離台南縣甚為遙遠之雲林縣之可能，故異議人所辯，當可
    採信。
  (三)本件舉發之應到案日期為97年10月13日，異議人於應到案日
    期前之97年9月17日雖於上揭陳述書中 (見本院卷第19頁)陳
    稱機車並非其個人所騎，而係其家人所騎，然仍未於陳述書
    中言明係家中何人所騎，因此難謂異議人已於到案期日前，
    依處罰條例第85條第1項之規定，向處罰機關即原處分機關
    告知應歸責之人為何人，故原處分機關，依該條項之規定，
    逕行處罰異議人。然依處罰條例第85條第1項規定之文義「
    本條例之處罰，受舉發違反道路交通管理事件之受處罰人，
    認為受舉發之違規行為應歸責他人者，應於舉發違反道路交
    通管理事件通知單應到案日期前，檢附相關證據及應歸責人
    相關證明文件，向處罰機關告知應歸責人，處罰機關應即另
    行通知應歸責人到案依法處理。逾期未依規定辦理者，仍依
    本條例各該違反條款規定處罰。」等語觀之，受處分人「逾
    期未依規定辦理」之效果，係處罰機關「依本條例各該違反
    條款規定處罰」，並未指發生失權之效果。且觀諸上開規定
    修正之立法理由，亦未表示逾期未告知即生失權效果。況若
    舉發通知單送達受處分人時，已逾通知單所定之到案期日，
    則因未符合處罰條例第85條第1項規定，即未生失權之效果
    。如此一來，將使有無失權之效果取決於舉發通知單送達之
    遲速，如送達在到案期日前者，即生失權效果；送達在到案
    期日後者，即不生失權效果，顯失公平（尤其若舉發通知單
    送達受處分人時，恰係通知單所定到案期日之同日或前一日
    ，將使受處分人因無法及時告知應歸責他人之狀況，而承受
    失權之不公平結果），況剝奪受處分人得舉證免罰之權利，
    應有法律明文始能為之，台灣高等法院暨所屬法院97年法律
    座談會之研討結果亦同此見解。因此，自不得因異議人於應
    到案日期後，向法院聲明異議，始以違規行為應歸責他人，
    並告知實際之駕駛人為由，已失實質異議之權利，而駁回其
    異議之聲明，附此敘明。
  (四)次按違反行政法上義務之行為非出於故意或過失者，不予處
    罰，行政罰法第7條第1項亦有明文。依上所述本件違規即難
    認係異議人故意或過失所致。異議人對於違規行為既無故意
    或過失，依行政罰法第7條第1項規定有責任始予處罰之原則
    ，異議人自難認應受歸責。原處分機關未詳查異議人是否有
    可歸責之事由存在，僅以其為車籍登記所有人，即對之逕行
    裁罰，於法即有未合。
四、綜上所述，異議人之異議為有理由，本件原裁決處分既有前
    述於法未合之情形，自應由本院裁定將原處分撤銷，並另為
    異議人不罰之諭知，以資適法。至實際駕駛人甲○○於舉發
    當日是否在嘉義榮民醫院上班？是否曾經過舉發地點？則非
    本件應審酌之範圍，附此敘明。
五、據上論結，應依道路交通案件處理辦法第20條前段，裁定如
    主文。
中    華    民    國    98    年    4     月    15    日
                        交通法庭法  官  蔡直青
以上正本證明與原本無異。
如不服本裁定，應於收受送達後5日內向本院提出抗告狀。（應
附繕本）
                                書記官  王政煌
中    華    民    國    98    年    4     月    15    日


司法院資訊處製作；財團法人民間司法改革基金會備份。
